ACORDAO-COMPLETO-2377710

ACÓRDÃO 12170/2019 ATA 38/2019 - PRIMEIRA CÂMARA

VISTOS, relatados e discutidos estes autos referentes à Tomada de Contas Especial instaurada pelo Fundo Nacional de Desenvolvimento da Educação – FNDE, em desfavor da Sra. Maria Ivoneide da Silva, ex-Prefeita de Maxaranguape/RN, em função de irregularidades na execução dos recursos do Convênio 657.152/2009.
ACORDAM os Ministros do Tribunal de Contas da União, reunidos em sessão da 1ª Câmara, ante as razões expostas pelo Relator, em:
9.1. com fundamento nos arts. 1º, inciso I, 16, inciso III, alíneas b e  c, 19, caput, e 23, inciso III, da Lei 8.443/1992, julgar irregulares as contas da Sra. Maria Ivoneide da Silva, condenando-a ao pagamento das quantias abaixo especificadas, com a fixação do prazo de quinze dias, a contar da notificação, para que comprove, perante o Tribunal (art. 214, inciso III, alínea a, do Regimento Interno/TCU) , o recolhimento da dívida ao Fundo Nacional de Desenvolvimento da Educação, atualizada monetariamente e acrescida dos juros de mora, calculados a partir da correspondente data até a data do efetivo recolhimento, na forma prevista na legislação em vigor:
	VALOR ORIGINAL (R$) 
	DATA DA OCORRÊNCIA

	655.225,49
	08/04/2010

	327.612,74
	11/01/2012

9.2. aplicar à Sra. Maria Ivoneide da Silva a multa prevista no art. 57 da Lei 8.443/1992, no valor de R$ 150.000,00 (cento e cinquenta  mil reais) , fixando-lhe o prazo de 15 (quinze) dias, a contar do recebimento da notificação, para que comprove, perante o Tribunal, o recolhimento da dívida ao Tesouro Nacional (art. 214, inciso III, alínea a, do Regimento Interno/TCU) , atualizada monetariamente desde a data deste Acórdão até a data do efetivo recolhimento, se for paga após o vencimento, na forma da legislação em vigor;
9.3. autorizar, caso requerido, com base no art. 26 da Lei 8.443/1992, o parcelamento das dívidas constantes nos subitens 9.2 e 9.3 deste Acórdão em até 36 (trinta e seis) parcelas mensais e sucessivas, sobre as quais incidirão os correspondentes acréscimos legais (débito: atualização monetária e juros de mora; multa: atualização monetária) , esclarecendo à responsável que a falta de pagamento de qualquer parcela importará no vencimento antecipado do saldo devedor, sem prejuízo das demais medidas legais;
9.4. autorizar, desde logo, a cobrança judicial das dívidas, nos termos do art. 28, inciso II, da Lei 8.443/1992, caso não atendida a notificação;
9.5. enviar cópia deste Acórdão à Procuradoria da República no Estado do Rio Grande do Norte, nos termos do art. 16, § 3º, da Lei 8.443/1992 c/c art. 209, § 7º, do Regimento Interno do TCU.

Trata-se da Tomada de Contas Especial instaurada pelo Fundo Nacional de Desenvolvimento da Educação  FNDE, em desfavor da ex-Prefeita de Maxaranguape/RN, em função de irregularidades na execução dos recursos de convênio que tinha por objeto a construção de escola, no âmbito do Programa Nacional de Reestruturação e Aparelhagem da Rede Escolar Pública de Educação Infantil  Proinfância.

Primeira Câmara

Município de Maxaranguape/RN.

3. Responsável: Maria Ivoneide da Silva (XXX.294.204-XX).

13.1. Ministro presente: Walton Alencar Rodrigues (Presidente).
13.2. Ministros-Substitutos convocados: Marcos Bemquerer Costa (Relator) e Weder de Oliveira.

MARCOS BEMQUERER

Trata-se da Tomada de Contas Especial instaurada pelo Fundo Nacional de Desenvolvimento da Educação – FNDE, em desfavor da Sra. Maria Ivoneide da Silva, ex-Prefeita de Maxaranguape/RN, em função de irregularidades na execução dos recursos do Convênio 657.152/2009.
2.	Aquela avença, celebrada entre a referida municipalidade e o FNDE, teve por finalidade a construção de escola no âmbito do Programa Nacional de Reestruturação e Aparelhagem da Rede Escolar Pública de Educação Infantil – Proinfância (peças 22, pp. 1/2, 23 e 24) . 
3.	Transcrevo, a seguir, com os devidos ajustes de forma, trecho da instrução da SecexTCE, por meio da qual os fatos atinentes a este processo são circunstanciados (peça 51) :
“HISTÓRICO 
2. Para a execução do Convênio 657.152/2009, estava previsto o total de R$ 1.323.687,85, sendo R$ 1.310.450,97 à conta do FNDE e R$ 13.236,88 a título de contrapartida do município (Cláusula Sexta, peça 24, p. 1) . Foram realizadas as seguintes transferências, conforme registrado abaixo:
	Ordem Bancária
	Data de emissão
	Valor
	peça
	Data de crédito
	peça/página

	2010OB701806
	6/4/2010
	655.225,49
	peça 3
	8/4/2010
	peça 42, p. 5

	2012OB700091
	9/1/2012
	327.612,74
	peça 3
	11/1/2012
	peça 42, p. 26

3. O fundamento para a instauração da presente Tomada de Contas Especial, conforme apontado no Parecer Conclusivo 355/2016/DIESP/COAPC/CGCAP/DIFIN (peça 14) decorre da inexecução do objeto do Convênio 657.152/2009, uma vez que a obra encontra-se inacabada, não cumprindo sua função social.
4. Por meio do Ofício 26478/2016/Diesp/Coapc/Cgcap/Difin-FNDE (peça 15) e respectivo Aviso de Recebimento (peça 16) , o Órgão Instaurador notificou a Sra. Maria Ivoneide da Silva acerca das irregularidades em apuração, requerendo a devolução dos recursos.
5. Diante do não saneamento das irregularidades apontadas e da não devolução dos recursos, instaurou-se a Tomada de Contas Especial. No Relatório de TCE 316/2017  DIREC/COTCE/CGCAP/DIFIN-FNDE/MEC (peça 30) , concluiu-se que o prejuízo importaria no valor total dos recursos repassados (R$ 982.838,23) , imputando-se a responsabilidade à Sra. Maria Ivoneide da Silva (CPF XXX.294.204-XX) , Prefeita do município de Maxaranguape/RN (gestão de 2009 a 2016) , em razão da inexecução do objeto do Convênio 657.152/2009, uma vez que a obra se encontra inacabada, não cumprindo sua função social.
6. O Relatório de Auditoria 530/2018, da Controladoria-Geral da União (peça 31) , também chegou às mesmas conclusões.
7. Após serem emitidos o Certificado de Auditoria (peça 32) , o Parecer do Dirigente de Controle Interno (peça 33) e o Pronunciamento Ministerial (peça 34) , o processo foi remetido a este Tribunal.
8. Em instrução inicial (peça 35) , foi proposta diligência ao Banco do Brasil S/A para que fosse enviado o extrato completo da conta específica do convênio, bem como o extrato da aplicação financeira.
9. Em resposta à diligência, o Banco do Brasil S/A enviou o extrato completo da conta específica (peça 42) e o extrato da aplicação financeira (peça 43) .
10. Na instrução de peça 44, analisando-se os documentos nos autos, concluiu-se pela necessidade de realização de citação para a irregularidade abaixo:
	10.1. Irregularidade: não comprovação da boa e regular aplicação dos recursos federais repassados ao município de Maxaranguape/RN, em face da execução parcial do objeto do Convênio 657.152/2009, da ordem de 73,98% do objeto pactuado, sem que o mesmo apresentasse funcionalidade, não atingindo o objetivo social proposto no respectivo plano de trabalho;
	10.1.1.‘Evidências: Parecer Técnico de Execução Física de Objeto Financiado (peça 12) e Relatório de TCE 316/2017  DIREC/COTCE/CGCAP/DIFIN-FNDE/MEC (peça 30) ;
	10.1.2.Normas infringidas: art. 39, caput, da Portaria Interministerial MP/MF/MCT 127/2008, e Cláusula Terceira, item II, alínea ‘i’, do Termo do Convênio 657152/2009 (peça 23, p. 3) ;
	10.1.3. Débitos relacionados à responsável Maria Ivoneide da Silva:
	VALOR ORIGINAL (R$) 
	DATA DA OCORRÊNCIA

	655.225,49
	8/4/2010

	327.612,74
	11/1/2012

	10.1.4. Cofre credor: Fundo Nacional de Desenvolvimento da Educação;
	10.1.5. Responsável: Sra. Maria Ivoneide da Silva;
	10.1.6. Conduta: não adotar as devidas e necessárias providências para a execução do objeto do Convênio 657.152/2009, que era a construção de escola, no âmbito do Programa Nacional de Reestruturação e Aparelhagem da Rede Escolar Pública de Educação Infantil - PROINFÂNCIA, no município de Maxaranguape/RN, o que acabou por gerar a sua execução parcial, da ordem de 73,98% do objeto pactuado, sem que o objeto do convênio apresentasse funcionalidade, não atingindo o objetivo social proposto no respectivo plano de trabalho;
	10.1.7. Nexo de causalidade: a conduta descrita impediu a conclusão do objeto e o não atingimento do objetivo previsto no Convênio 657.152/2009, em afronta ao art. 39, caput, da Portaria Interministerial MP/MF/MCT 127/2008, e à Cláusula Terceira, item II, alínea ‘i’, do Termo do Convênio 657.152/2009;
	10.1.8. Culpabilidade: não há excludentes de ilicitude, de culpabilidade e de punibilidade. É razoável supor que a responsável tinha consciência da ilicitude de sua conduta. Era exigível conduta diversa da praticada, qual seja, adotar as devidas e necessárias providências para a conclusão do objeto do Convênio 657.152/2009;’
	10.1.9. Encaminhamento: citação.
11. Em cumprimento ao pronunciamento da unidade (peça 46) , foi efetuada citação da responsável, nos moldes adiante:
 	a) Sra. Maria Ivoneide da Silva - promovida a citação da responsável, conforme delineado adiante:
	Comunicação: Ofício 1027/2019-TCU/Secex-TCE (peça 49) 
Data da Expedição: 11/4/2019
Data da Ciência: 23/4/2019 (peça 50) 
Nome Recebedor: Maria Ivoneide da Silva (a própria responsável) 
Observação: Ofício enviado para o endereço do responsável, conforme pesquisa de endereço no Sistema da Receita Federal (peças 47 e 48) 
Fim do prazo para a defesa: 8/5/2019
	
12. Transcorrido o prazo regimental, a responsável permaneceu silente, devendo ser considerada revel, nos termos do art. 12, §3º, da Lei 8.443/1992.
ANÁLISE DOS PRESSUPOSTOS DE PROCEDIBILIDADE DA IN/TCU 71/2012
Prejuízo ao Contraditório e à Ampla Defesa
13. Verifica-se que não houve o transcurso de mais de dez anos desde o fato gerador sem que tenha havido a notificação da responsável pela autoridade administrativa federal competente (art. 6º, inciso II, c/c art. 19, da IN/TCU 71/2012, modificada pela IN/TCU 76/2016) , uma vez que os recursos foram transferidos em 8/4/2010 e em 9/1/2012 (peça 3 e peça 7, p. 1) , a irregularidade foi identificada em 19/8/2016 (peça 12) , e a responsável foi notificada sobre a irregularidade pela autoridade administrativa competente em 23/12/2016, por meio do Ofício 26478/2016/Diesp/Coapc/Cgcap/Difin-FNDE (peça 15) e respectivo Aviso de Recebimento (peça 16) .
Valor de Constituição da TCE 	
14. Verifica-se que o valor atualizado do débito apurado sem juros, em 1º/1/2017, é de R$ 1.475.840,79, superior a R$ 100.000,00, na forma estabelecida conforme os arts. 6º, inciso I e § 3º, inciso I, e 19, da IN/TCU 71/2012, modificada pela IN/TCU 76/2016.
15. A Tomada de Contas Especial está, assim, devidamente constituída e em condição de ser instruída.
OUTROS DÉBITOS NOS SISTEMAS DO TCU COM A MESMA RESPONSÁVEL
16. Informa-se que não foi encontrado débito imputável à responsável em outros processos em tramitação no Tribunal.
EXAME TÉCNICO
Da validade das notificações:
	17. Preliminarmente, cumpre tecer breves considerações sobre a forma como são realizadas as comunicações processuais no TCU. A esse respeito, destacam-se o art. 179, do Regimento Interno do TCU (Resolução 155, de 4/12/2002) , e o art. 4º, inciso III, § 1º, da Resolução TCU 170, de 30 de junho de 2004, in verbis:
‘Art. 179. A citação, a audiência ou a notificação, bem como a comunicação de diligência, farse-ão:
I - mediante ciência da parte, efetivada por servidor designado, por meio eletrônico, fac-símile, telegrama ou qualquer outra forma, desde que fique confirmada inequivocamente a entrega da comunicação ao destinatário;
II - mediante carta registrada, com aviso de recebimento que comprove a entrega no endereço do destinatário;
III - por edital publicado no Diário Oficial da União, quando o seu destinatário não for localizado.
 (...) 
Art. 3º As comunicações serão dirigidas ao responsável, ou ao interessado, ou ao dirigente de órgão ou entidade, ou ao representante legal ou ao procurador constituído nos autos, com poderes expressos no mandato para esse fim, por meio de:
I - correio eletrônico, fac-símile ou telegrama;
II - servidor designado;
III - carta registrada, com aviso de recebimento;
IV - edital publicado no Diário Oficial da União, quando o seu destinatário não for localizado, nas hipóteses em que seja necessário o exercício de defesa.
Art. 4º. Consideram-se entregues as comunicações:
I - efetivadas conforme disposto nos incisos I e II do artigo anterior, mediante confirmação da ciência do destinatário;
II - realizadas na forma prevista no inciso III do artigo anterior, com o retorno do aviso de recebimento, entregue comprovadamente no endereço do destinatário;
III - na data de publicação do edital no Diário Oficial da União, quando realizadas na forma prevista no inciso IV do artigo anterior.
§ 1º O endereço do destinatário deverá ser previamente confirmado mediante consulta aos sistemas disponíveis ao Tribunal ou a outros meios de informação, a qual deverá ser juntada ao respectivo processo.’
 (...) 
18. Bem se vê, portanto, que a validade da citação via postal não depende de que o aviso de recebimento seja assinado pelo próprio destinatário da comunicação, o que dispensa, no caso em tela, a entrega do AR em ‘mãos próprias’. A exigência da norma é no sentido de o Tribunal verificar se a correspondência foi entregue no endereço correto, residindo aqui a necessidade de certeza inequívoca. 
19. Não é outra a orientação da jurisprudência do TCU, conforme se verifica dos julgados a seguir transcritos:
‘São válidas as comunicações processuais entregues, mediante carta registrada, no endereço correto do responsável, não havendo necessidade de que o recebimento seja feito por ele próprio (Acórdão 3648/2013-TCU-Segunda Câmara, Relator Ministro José Jorge) ;
É prescindível a entrega pessoal das comunicações pelo TCU, razão pela qual não há necessidade de que o aviso de recebimento seja assinado pelo próprio destinatário. Entregandose a correspondência no endereço correto do destinatário, presume-se o recebimento da citação. (Acórdão 1019/2008-TCU-Plenário, Relator Ministro Benjamin Zymler) ;
As comunicações do TCU, inclusive as citações, deverão ser realizadas mediante Aviso de Recebimento - AR, via Empresa Brasileira de Correios e Telégrafos, bastando para sua validade que se demonstre que a correspondência foi entregue no endereço correto. (Acórdão 1526/2007-TCU-Plenário, Relator Ministro Aroldo Cedraz) .’
20. A validade do critério de comunicação processual do TCU foi referendada pelo Supremo Tribunal Federal, nos termos do julgamento do MS-AgR 25.816/DF, por meio do qual se afirmou a desnecessidade da ciência pessoal do interessado, entendendo-se suficiente a comprovação da entrega do ‘AR’ no endereço do destinatário:
‘EMENTA: AGRAVO REGIMENTAL. MANDADO DE SEGURANÇA. DESNECESSIDADE DE INTIMAÇÃO PESSOAL DAS DECISÕES DO TRIBUNAL DE CONTAS DA UNIÃO. ART. 179 DO REGIMENTO INTERNO DO TCU. INTIMAÇÃO DO ATO IMPUGNADO POR CARTA REGISTRADA, INICIADO O PRAZO DO ART. 18 DA LEI 1.533/51 DA DATA CONSTANTE DO AVISO DE RECEBIMENTO. DECADÊNCIA RECONHECIDA. AGRAVO IMPROVIDO.
O envio de carta registrada com aviso de recebimento está expressamente enumerado entre os meios de comunicação de que dispõe o Tribunal de Contas da União para proceder às suas intimações.
O inciso II do art. 179 do Regimento Interno do TCU é claro ao exigir apenas a comprovação da entrega no endereço do destinatário, bastando o aviso de recebimento simples.’ 
21. No caso vertente, a citação da responsável se deu em endereço proveniente de pesquisa de endereços realizadas pelo TCU (vide parágrafos acima) . A entrega do ofício citatório nesse endereço ficou comprovada.
22. Nos processos do TCU, a revelia não leva à presunção de que seriam verdadeiras todas as imputações levantadas contra os responsáveis, diferentemente do que ocorre no processo civil, em que a revelia do réu opera a presunção da verdade dos fatos narrados pelo autor. Dessa forma, a avaliação da responsabilidade do agente não pode prescindir da prova existente no processo ou para ele carreada. 
23. Ao não apresentar sua defesa, a responsável deixou de produzir prova da regular aplicação dos recursos sob sua responsabilidade, em afronta às normas que impõem aos gestores públicos a obrigação legal de, sempre que demandados pelos órgãos de controle, apresentar os documentos que demonstrem a correta utilização das verbas públicas, a exemplo do contido no art. 93, do Decretolei 200/1967: ‘Quem quer que utilize dinheiros públicos terá de justificar seu bom e regular emprego na conformidade das leis, regulamentos e normas emanadas das autoridades administrativas competentes.’ 
24. Mesmo as alegações de defesa não sendo apresentadas, considerando o princípio da verdade real que rege esta Corte, procurou-se buscar, em manifestações da responsável na fase interna desta Tomada de Contas Especial, se havia algum argumento que pudesse ser aproveitado a seu favor.
25. No entanto, a responsável não se manifestou na fase interna, não havendo, assim, algum argumento que possa vir a ser analisado e posteriormente servir para afastar as irregularidades apontadas (peça 30, p. 4) .
26. Conforme apontado na instrução de peça 44, nos termos do Parecer Técnico de Execução Física de Objeto Financiado (peça 12) e conforme registrado na Relação de Pagamento do SIGPC - Sistema de Gestão de Prestação de Contas (peça 27) , consta que a sociedade empresária ACCO Construções e Locações Ltda. (CNPJ 05.982.395/0001-99) e a Construtora Leon Sousa Eireli (CNPJ 09.171.533/0001-00) foram as contratadas para executar a construção da escola, objeto do Convênio 657.152/2009.
27. Da análise do extrato da conta específica (peça 42) , identificaram-se movimentações financeiras lançadas a débito, que supostamente foram realizadas para pagamento às empresas contratadas, e que totalizaram R$ 1.107.424,85.
28. O extrato da aplicação financeira demonstra que, em 31/8/2016, não havia mais saldo a ser utilizado na execução do convênio (peça 43, p. 5) .
29. Para a execução do Convênio 657.152/2009, foi descentralizado um total de R$ 982.838,23, o que corresponde a 75% do valor previsto no ajuste (Cláusula Sexta, peça 24, p. 1) .
Considerando que o Parecer Técnico de Execução Física de Objeto Financiado (peça 12) registrou um total de 73,98% de avanço registrado da obra no SIMEC (peça 12, p. 1) , verifica-se uma correspondência entre os valores descentralizados e a execução física do empreendimento.
30. Em razão dessa constatação e diante da ausência de qualquer menção de que as empresas contratadas tenham contribuído ou concorrido para a não consecução do objeto e do objetivo do Convênio 657.152/2009, a responsabilidade pelo dano apurado foi atribuída exclusivamente à ex-Prefeita, conforme entendimento do Tribunal abaixo transcrito:
‘No caso de execução parcial do objeto do convênio, sem alcance dos seus objetivos, o gestor convenente responde pelo total dos recursos repassados. A empresa contratada, por outro lado, somente deve ressarcir ao erário o montante correspondente ao valor recebido e não executado, porquanto esta não tem a responsabilidade de assegurar o cumprimento dos objetivos do convênio, mas de realizar a obra. Havendo a empreiteira executado serviços para os quais foi contratada, deve receber a respectiva remuneração (Acórdão 993/2018-TCU-Primeira Câmara, Relator Ministro Bruno Dantas) .’
PRESCRIÇÃO DA PRETENSÃO PUNITIVA
32. Vale ressaltar que a pretensão punitiva, conforme Acórdão 1441/2016-TCU-Plenário, Relator Ministro Benjamin Zymler, que uniformizou a jurisprudência acerca dessa questão, subordinase ao prazo geral de prescrição indicado no art. 205, do Código Civil, que é de dez anos, contado da data de ocorrência da irregularidade sancionada, nos termos do art. 189, do Código Civil, sendo este prazo interrompido pelo ato que ordenar a citação, a audiência ou a oitiva do responsável.
33. No caso em exame, não ocorreu a prescrição, uma vez que a irregularidade sancionada foi identificada em 19/8/2016 (peça 12) , e o ato de ordenação da citação ocorreu em 15/3/2019.
34. Em se tratando de processo em que a parte interessada não se manifestou acerca das irregularidades imputadas, não há elementos para que se possa efetivamente aferir e reconhecer a ocorrência de boa-fé na conduta da responsável, podendo este Tribunal, desde logo, proferir o julgamento de mérito pela irregularidade das contas, conforme os termos dos §§ 2º e 6º do art. 202 do Regimento Interno do TCU (Acórdão 2064/2011-TCU-Primeira Câmara, relator Ministro Ubiratan Aguiar; Acórdão 6182/2011-TCU-Primeira Câmara, relator Ministro Weber de Oliveira; Acórdão 4072/2010-TCU-Primeira Câmara, relator Ministro Valmir Campelo; Acórdão 1189/2009-TCU-Primeira Câmara, relator Ministro Marcos Bemquerer; e Acórdão 731/2008-TCU-Plenário, relator Ministro Aroldo Cedraz) .
35. Dessa forma, a responsável deve ser considerada revel, nos termos do art. 12, §3º, da Lei 8.443/1992, devendo as contas serem julgadas irregulares, condenando-a ao débito apurado e aplicando-lhe a multa prevista no art. 57, da Lei 8.443/1992.
CONCLUSÃO
36. Em face da análise promovida na seção ‘Exame Técnico’, verifica-se que a responsável não logrou comprovar a boa e regular aplicação dos recursos. E, instada a se manifestar, optou pelo silêncio, configurando a revelia, nos termos do § 3º do art. 12 da Lei 8.443/1992.
37. Vale ressaltar que a jurisprudência pacífica nesta Corte é no sentido da imprescritibilidade das ações de ressarcimento ao erário (Súmula TCU 282) . Dessa forma, identificado dano ao erário, devese instaurar e julgar o processo de Tomada de Contas Especial para responsabilizar seus agentes causadores, respeitando o direito ao contraditório e à ampla defesa, independentemente de quando ocorreram os atos impugnados.
38. Verifica-se também que não houve a prescrição da pretensão punitiva, conforme análise já realizada.
39. Tendo em vista que não constam dos autos elementos que permitam reconhecer a boa-fé da responsável, sugere-se que as suas contas sejam julgadas irregulares, nos termos do art. 202, § 6º, do RI/TCU, com a imputação do débito atualizado monetariamente e acrescido de juros de mora, nos termos do art. 202, §1º, do RI/TCU, descontado o valor eventualmente recolhido, com a aplicação da multa prevista no art. 57, da Lei 8.443/1992.”
4.	Com tais considerações, a proposta de mérito foi redigida nos seguintes termos (peças 51, pp. 7/8, 52 e 53) :
“a) considerar revel a responsável Maria Ivoneide da Silva (CPF XXX.294.204-XX) , para todos os efeitos, dando-se prosseguimento ao processo, com fulcro no art. 12, § 3º, da Lei 8.443/1992;
b) julgar irregulares, nos termos dos arts. 1º, inciso I, 16, inciso III, alíneas b e c, da Lei 8.443/1992, c/c os arts. 19 e 23, inciso III, da mesma lei, as contas da responsável Maria Ivoneide da Silva (CPF XXX.294.204-XX) , condenando-a ao pagamento das importâncias a seguir especificadas, atualizadas monetariamente e acrescidas dos juros de mora, calculadas a partir das datas discriminadas até a data da efetiva quitação do débito, fixando-lhe o prazo de quinze dias para que comprove, perante o Tribunal, o recolhimento das referidas quantias aos cofres do Fundo Nacional de Desenvolvimento da Educação, nos termos do art. 23, inciso III, alínea a, da citada lei, c/c o art. 214, inciso III, alínea a, do Regimento Interno;
Débitos relacionados à responsável Maria Ivoneide da Silva (CPF XXX.294.204-XX) :
	VALOR ORIGINAL (R$) 
	DATA DA OCORRÊNCIA

	655.225,49
	8/4/2010

	327.612,74
	11/1/2012

c) aplicar à responsável Maria Ivoneide da Silva (CPF XXX.294.204-XX) , a multa prevista no art. 57, da Lei 8.443/1992, c/c o art. 267, do RI/TCU, fixando-lhe o prazo de quinze dias, a contar da notificação, para que comprove, perante o Tribunal (art. 214, inciso III, alínea a, do Regimento Interno do TCU) , o recolhimento da dívida aos cofres do Tesouro Nacional, atualizada monetariamente desde a data do acórdão que vier a ser proferido por este Tribunal até a do efetivo recolhimento, se paga após o vencimento, na forma da legislação em vigor;
d)	autorizar, desde logo, a cobrança judicial das dívidas, caso não atendida a notificação, na forma do disposto no art. 28, inciso II, da Lei 8.443/1992;
e) autorizar também, desde logo, se requerido, com fundamento no art. 28, inciso I, da Lei 8.443/1992, c/c o art. 217, §§ 1º e 2º, do Regimento Interno, o parcelamento das dívidas em até 36 parcelas, incidindo, sobre cada parcela, corrigida monetariamente, os correspondentes acréscimos legais, fixando-lhe o prazo de quinze dias, a contar do recebimento da notificação, para comprovar, perante o Tribunal, o recolhimento da primeira parcela, e de trinta dias, a contar da parcela anterior, para comprovar o recolhimento das demais parcelas, devendo incidir sobre cada valor mensal, atualizado monetariamente, os juros de mora devidos, no caso do débito, na forma prevista na legislação em vigor, alertando a responsável de que a falta de comprovação do recolhimento de qualquer parcela importará o vencimento antecipado do saldo devedor, nos termos do § 2º do art. 217 do Regimento Interno deste Tribunal; 
f) enviar cópia do Acórdão a ser prolatado, bem como do Relatório e do Voto que o fundamentarem à Procuradoria da República no Estado do Rio Grande do Norte, nos termos do § 3º do art. 16 da Lei 8.443/1992, c/c o § 7º do art. 209 do Regimento Interno/TCU, para adoção das medidas cabíveis; e
g) enviar cópia do Acórdão que vier a ser proferido ao Fundo Nacional de Desenvolvimento da Educação e à responsável, para ciência, informando que a presente deliberação, acompanhada do Relatório e do Voto que a fundamenta, está disponível para a consulta no endereço www.tcu.gov.br/acordaos, além de esclarecer que, caso requerido, o TCU poderá fornecer sem custos as correspondentes cópias, de forma impressa.”
5.	O Ministério Público junto ao TCU, em parecer da lavra do Procurador Sérgio Ricardo Costa Caribé (peça 54) , anuiu ao encaminhamento proposto pela unidade técnica.
		É o Relatório.

não há.

Procurador Sergio Ricardo Costa Caribé.

TOMADA DE CONTAS ESPECIAL. CONVÊNIO. CONSTRUÇÃO DE ESCOLA, NO ÂMBITO DO PROGRAMA NACIONAL DE REESTRUTURAÇÃO E APARELHAGEM DA REDE ESCOLAR PÚBLICA DE EDUCAÇÃO INFANTIL - PROINFÂNCIA. INEXECUÇÃO DO OBJETO PACTUADO NO CONVÊNIO. CITAÇÃO DA EX-PREFEITA. REVELIA. CONTAS IRREGULARES. DÉBITO. MULTA.

TOMADA DE CONTAS ESPECIAL (TCE)

Secretaria de Controle Externo de Tomada de Contas Especial - SecexTCE.

Em exame a Tomada de Contas Especial instaurada pelo Fundo Nacional de Desenvolvimento da Educação – FNDE, em desfavor da Sra. Maria Ivoneide da Silva, ex-Prefeita de Maxaranguape/RN, em função de irregularidades na execução dos recursos do Convênio 657.152/2009.
2.	Tal ajuste, celebrado entre a referida municipalidade e o FNDE, teve por finalidade a construção de escola, no âmbito do Programa Nacional de Reestruturação e Aparelhagem da Rede Escolar Pública de Educação Infantil – Proinfância.  
3.	Para a consecução do avençado, o FNDE transferiu ao Município de Maxaranguape/RN as quantias abaixo discriminadas, sendo de R$ 13.236,88 a contrapartida que coube à convenente (peça 24, p. 1) .
	Documento
	Data
	Valor (R$) 

	2010OB701806
	06/04/2010
	655.225,49

	2012OB700091
	09/01/2012
	327.612,74

4.	As aludidas verbas federais descentralizadas alcançaram o montante de R$ 982.838,23, o que corresponde a 75% do valor previsto no ajuste (Cláusula Sexta, peça 24, p. 1) , sendo que o Parecer Técnico de Execução Física de Objeto Financiado (peça 12) registrou que o percentual de implementação da obra correspondia a 73,98% do total de serviços previstos (peça 12, p. 1) .
5.	Após o FNDE ter analisado a prestação de contas encaminhada, emitiu o Parecer Conclusivo 355/2016/DIESP/COAPC/CGCAP/DIFIN (peça 14) , por meio do qual atestou a inexecução total do objeto pactuado, sendo que a obra se encontrava inacabada e sem cumprir sua função social.
6.	O órgão instaurador notificou a Sra. Maria Ivoneide da Silva acerca das irregularidades em apuração, e tendo em vista que a responsável não saneou as falhas apontadas tampouco recolheu o dano apurado, o FNDE instaurou a presente Tomada de Contas Especial. No Relatório de TCE 316/2017  DIREC/COTCE/CGCAP/DIFIN-FNDE/MEC (peça 30) , concluiu-se que o prejuízo importaria no valor total dos recursos repassados (R$ 982.838,23) .
7.	No âmbito deste Tribunal, a Secretaria de Controle Externo de Tomada de Contas Especial – SecexTCE, unidade responsável pela instrução deste feito, promoveu a citação da Sra. Maria Ivoneide da Silva, ex-Prefeita, a fim de que recolhesse o valor do débito apurado e/ou apresentasse alegações de defesa pela não comprovação da boa e regular aplicação dos recursos públicos federais no objeto pactuado no Convênio 657.152/2009.
8.	Faz-se necessário destacar que ficou demonstrada a responsabilidade da aludida ex-gestora cujas gestões alcançaram os períodos de 2009 a 2012 e de 2013 a 2016, estando a seu cargo a aplicação da verba federal repassada bem como a prestação de contas dos recursos recebidos, conforme explicitado nos pareceres convergentes emitidos nas fases externa e interna desta TCE, mencionados no Relatório precedente.
9.	A ex-alcaide optou pela revelia em relação ao chamamento desta Corte, devendo o presente processo seguir seu curso, nos termos do art. 12, § 3º, da Lei 8.443/1992 e, em  consequência, a Sra. Maria Ivoneide da Silva deve ter suas contas julgadas irregulares, com imposição do ressarcimento da totalidade dos valores transferidos ao Município de Maxaranguape/RN, por meio do Convênio 657.152/2009.
10.	Repisa-se que a parcela implementada da obra não atendeu à finalidade pactuada, deixando de gerar benefícios à população local, segundo os registros do tomador de contas. Em situações como a que ora se analisa, esta Corte de Contas tem adotado posicionamento no sentido de impor a restituição da integralidade da quantia repassada ao convenente. 
11.	Nesse sentido, trago à baila trecho do Voto do Ministro Benjamin Zymler que embasou o Acórdão 358/2017-TCU-Primeira Câmara:
“39. Do acima exposto, depreende-se que as obras realizadas não apresentam qualquer serventia para a população. Segundo a jurisprudência desta Corte de Contas, caso o objeto executado parcialmente não possa ser aproveitado pela população, a responsabilização do gestor pela inexecução pode se dar pela totalidade dos recursos repassados. Observe-se que, em geral, a responsabilização do gestor pela inexecução deve ser apenas pelo valor correspondente à fração não concretizada do objeto. Entretanto, quando o objeto é executado parcialmente e é impossível seu aproveitamento futuro, deve o gestor ser responsabilizado pelo total dos recursos transferidos.
40. Nesse sentido, deve ser citado o seguinte posicionamento adotado por esta Corte de Contas no Acórdão 2828/2015-TCU-Plenário: 
‘quando a parcela executada do convênio não for suficiente para o atingimento, ainda que parcial, dos objetivos do ajuste, sem quaisquer benefícios à sociedade, a possibilidade de aproveitamento do que já foi executado em eventual retomada das obras, por se tratar de mera hipótese, não de benefício efetivo, não enseja o correspondente abatimento no valor do débito apurado’.
41  Com fulcro nessas considerações, entendo que o débito a ser imputado ao ex-Prefeito deve corresponder à totalidade dos recursos federais repassados.”
12.	Acerca do aspecto sancionatório, deve ser aplicada à Sra. Maria Ivoneide da Silva a multa proporcional ao dano prevista no art. 57 da Lei 8.443/1992, em razão da gravidade da falta e da reprovabilidade de sua conduta. 
13.	Cumpre, ainda, autorizar o parcelamento da dívida, se solicitado, e a cobrança judicial, bem como encaminhar cópia do Acórdão a ser adotado à Procuradoria da República no Estado do Rio Grande do Norte, nos termos do art. 16, § 3º, da Lei 8.443/1992 c/c art. 209, § 7º, do Regimento Interno do TCU.
	
	Ante o exposto, voto por que seja adotado o Acórdão que ora submeto a este Colegiado. 
T.C.U., Sala das Sessões, em 22 de outubro de 2019.
MARCOS BEMQUERER COSTA
Relator